【裁判字號】    98,上易,610
【裁判日期】    980930
【裁判案由】    傷害
【裁判全文】
臺灣高等法院高雄分院刑事判決         98年度上易字第610號
上  訴  人  臺灣屏東地方法院檢察署檢察官
被      告  乙○○
上列上訴人因被告傷害案件，不服臺灣屏東地方法院98年度易字
第113 號中華民國98年5 月19日第一審判決（起訴案號：臺灣屏
東地方法院檢察署97年度調偵字第176 號），提起上訴，本院判
決如下：
     主  文
原判決撤銷。
乙○○犯傷害罪，處拘役拾日，如易科罰金，以新臺幣壹仟元
折算壹日。
     事  實
一、乙○○於民國於96年10月12日下午1 時30分許，在屏東縣高
    樹鄉舊寮村厚生巷2 號「東和農藥行」內，因土地佣金問題
    ，與甲○○發生口角，竟基於傷害人之身體之犯意，以拳頭
    毆打甲○○之臉部，致甲○○受有左眼瞼上方裂傷、左臉血
    腫、鼻樑裂傷、人中裂傷等傷害。
二、案經甲○○訴由屏東縣政府警察局里港分局報請臺灣屏東地
    方法院檢察署檢察官偵查起訴。
     理  由
壹、證據能力方面：
    按傳聞法則之重要理論依據，在於傳聞證據未經當事人之反
    對詰問予以核實，乃予排斥，惟若當事人已放棄對原供述人
    之反對詰問權，於法院審判時表明同意該等傳聞證據可作為
    證據，基於證據資料愈豐富，愈有助於真實發現之理念，並
    貫徹刑事訴訟法修法加重當事人進行主義之精神，確認當事
    人對於證據能力有處分權之制度，傳聞證據經當事人同意作
    為證據，法院認為適當者，亦得為證據。本件檢察官、被告
    於本院準備程序時已表示對於全案卷證所存證據均同意有證
    據能力（見本院卷第30至31頁），本院復斟酌該等證據並非
    非法取得，亦無證明力明顯過低之情形，以之作為證據，應
    屬適當，是依刑事訴訟法第159 條之5 第1 項規定，應認該
    等證據均得採為證據。
貳、實體方面：
一、訊據被告乙○○固坦承有於上揭時、地，與甲○○發生口角
    之事實，惟矢口否認有何傷害犯行，辯稱：當天是甲○○先
    拿鐵片打了伊2 、3 下，然後又把伊推到椅子上，伊因爬不
    起來，所以用手推了甲○○一下，但伊並沒有打甲○○等語
    。經查：
  (一)證人即告訴人甲○○於上揭、時，因土地佣金問題與被告發
    生口角後，於當天下午4 時40分許，至同慶醫院就診，經診
    斷結果，確受有左眼瞼上方裂傷、左臉血腫、鼻樑裂傷、人
    中裂傷等傷害之情，業經證人甲○○證陳在卷（見原審卷第
    38至41頁反面），並為被告所不爭執（見本院卷第31頁），
    復有同慶醫院診斷證明書暨97年4 月2 日（97）同總字第01
    1 號函附之楊采昌病歷、就診資料等件，在卷可稽（見警卷
    第20頁、偵卷第22至25頁），是此部分之事實，足以認定。
  (二)被告雖否認甲○○前揭所受之傷害，係為其毆打所致，並執
    前揭情詞為辯。惟查：
  1.甲○○之所以受有前揭傷害，確係因遭被告毆打所致之情，
    迭經證人甲○○於警詢、偵查及原審證述綦詳（見警卷第4
    至5 頁，偵續卷第11頁，原審卷第38頁正、反面）。參以證
    人即目擊證人丙○○○於警詢證稱：我有看見乙○○打甲○○，甲○○也有毆打乙○○，有互毆，乙○○與甲○○兩人
    以拳頭互毆等語（見警卷第15頁），明確證述是日被告與甲○○2 人均有出拳毆打對方之舉。又依據證人戊○○於原審
    結證稱：我騎機車過去的時候，我不知道他們在打架，我經
    過的時候看到沙發上有坐人，20分鐘後我回來的時候，被告
    已經走了，我看到甲○○臉上都是血，之後我就載他去醫院
    。當時我看到甲○○的額頭有流血、嘴角腫起來等語（見原
    審卷第66頁正面、第67頁正面），明顯可知甲○○係於尚未
    離開東和農藥行時，其臉部已受有傷害等節，堪認證人甲○○指證其於「東和農藥行」時，因遭被告毆打而受有傷害等
    語，尚非無據。
  2.證人甲○○係於96年10月12日下午1 時30分許，與被告發生
    口角爭執，前已述及；又甲○○係至同日下午4 時40分許，
    始至同慶醫院就醫之情，亦有同慶醫院97年4 月2 日（97）
    同總字第011 號函附之甲○○病歷、就診資料在卷可按（見
    偵卷第22至25頁）。而核算甲○○自受傷至抵達同慶醫院就
    診時間，雖長達約2 、3 小時，然觀之甲○○所受之傷害係
    「左眼瞼上方裂傷、左臉血腫、鼻樑裂傷、人中裂傷」，並
    非嚴重且係需立即就醫之傷勢，故縱甲○○並非於受傷後立
    即就醫，亦無違諸常理之處。況且，當天證人戊○○於「東
    和農藥行」發現甲○○臉部受傷（額頭流血、嘴角腫起來）
    後，係由戊○○騎乘機車跟隨開車之甲○○回家停放汽車後
    ，再由戊○○騎乘機車搭載甲○○至同慶醫院就醫之情，業
    經證人戊○○於原審結證甚詳（見原審卷第66頁正面至67頁
    反面），而由此復可排除甲○○自「東和農藥行」返家後至
    當日至同慶醫院就醫此段期間，有另因其他原因受傷之情事
    。本院參酌此等情節，復斟酌前揭所述，甲○○確有於「東
    和農藥行」內遭被告毆打受傷之事實，爰認甲○○前開所受
    之「左眼瞼上方裂傷、左臉血腫、鼻樑裂傷、人中裂傷」等
    傷害，確係於「東和農藥行」內遭被告毆打所致無訛。
  (三)至證人丙○○○固於偵查中證稱：我沒有看到乙○○打到甲○○的身體，他們2 人的手互相揮來揮去時，乙○○的手有
    碰到甲○○的手，但是沒有踫到甲○○的身體等語（見偵卷
    第8 頁）。惟此不惟與其同日所陳：當天乙○○是用拳頭揮
    來揮去也有碰到甲○○的身體，我沒有看清楚碰到那裡等語
    （見偵卷第8 頁）有異。亦與其於警詢陳述：我有看見乙○○打甲○○，甲○○也有毆打乙○○，有互毆，乙○○與甲○○兩人以拳頭互毆等語（見警卷第15頁）不符。復與其於
    原審證陳：「（問：被告是用拳頭揮甲○○？）他只有要站
    起來的時候揮一下，揮到他的肚子」等語（見原審卷第42頁
    ）大相逕庭。揆者證人丙○○○就斯時被告是否曾出拳毆打
    甲○○，或係與甲○○均多次出手互揮，或係僅出手揮打甲○○1 次此等單純之事項，前後所述竟屢有不同，且顯然所
    述愈對被告有利，則證人丙○○○前揭於偵查及原審所述，
    是否符合真實，即難令人無疑，自難據之即為被告有利之認
    定。
  (四)證人丁○○於偵查及原審雖分別證述：「96年10月我有經過
    東和農藥行，當時我在撿拾垃圾。我沒有聽到東和農藥行內
    有在吵架的情形。甲○○跟著我後面出來，但我沒有和他說
    話，我沒有看到他的臉流血。隔日他有來我家找我，要我幫
    他作證，那時他的臉也是好好的，那天我沒有看到甲○○流
    血」、「我沒有看到被告和甲○○他們打架，沒有看到有人
    在打架，也沒有看到有人受傷」等語（見偵續卷第10頁、原
    審卷第69頁）。惟據被告自陳：當日甲○○與被告發生爭執
    後，甲○○因為撞到椅角，所以眼角稍微有點血等語（見本
    院卷第30頁、第45頁），乃證人丁○○竟證稱當日未見甲○○臉上流血，誠與被告所自陳之事實有異，故證人丁○○所
    述，是否真實，亦難令人無疑。此外，再參以甲○○於當天
    下午4 時40分許，至同慶醫院就診，經診斷結果，確受有左
    眼瞼上方裂傷、左臉血腫、鼻樑裂傷、人中裂傷等傷害，前
    已述及；惟證人丁○○竟陳稱，隔日甲○○來我家找我，要
    我幫他作證，「那時他的臉也是好好的」等語，顯然悖諸事
    實，而由此益徵證人丁○○前開所為證述，並非事實，自難
    據之而為被告有利之認定。
  (五)綜上，被告上揭所辯，應係事後圖卸之詞，尚無足採。事證
    明確，其傷害犯行足堪認定。
二、核被告乙○○所為，係犯刑法第277 條第1 項之傷害罪。按
    「正當防衛必須對於現在不法之侵害始得為之，侵害業已過
    去，即無正當防衛可言。至彼此互毆，又必以一方初無傷人
    之行為，因排除對方不法之侵害而加以還擊，始得以正當防
    衛論。故侵害已過去後之報復行為，與無從分別何方為不法
    侵害之互毆行為，均不得主張防衛權。」最高法院30年上字
    第1040號判例意旨可資參照。被告雖主張當天係因甲○○先
    出手毆打伊，且將伊推倒在椅子上，伊才出手推甲○○1 下
    等語（見本院卷第44至45頁），惟實則「當日係被告打甲○○，甲○○也有毆打被告，被告與甲○○兩人係以拳頭互毆
    」之情，業經證人丙○○○證陳如上（見警卷第15頁）。而
    被告是日與甲○○既係互毆，且無證據證明被告係為排除甲○○不法之侵害始加以還擊，則揆諸上開判例意旨所示，尚
    難認被告所為該當正當防衛之要件，附此敘明。
三、被告確有上述傷害甲○○之犯行，業如前述，原審未予詳查
    ，遽為被告無罪之判決，尚有未合。檢察官上訴意旨，執此
    指摘原判決不當，為有理由，自應由本院將之撤銷改判。爰
    審酌被告僅因土地佣金之細故，即出手毆傷告訴人甲○○，
    所為誠然不該，犯後又迄未與甲○○達成民事和解，實難認
    其有所悔意；惟念及被告年歲已高，且甲○○所受之傷害尚
    非嚴重等一切情狀，量處拘役30日，並諭知以新臺幣1,000
    元折算1 日之易科罰金折算標準。
據上論結，應依刑事訴訟法第369 條第1 項前段、第364 條、第
299 條，刑法第277 條第1 項、第41 條第1 項前段，刑法施行法
第1 條之1 ，判決如主文。
本案經檢察官呂建昌到庭執行職務。
中    華    民    國    98    年    9     月    30    日
                  刑事第一庭    審判長法  官 翁慶珍
                                      法  官 黃仁松
                                      法  官 徐美麗
以上正本證明與原本無異。
不得上訴。
中    華    民    國    98    年    9     月    30    日
                                      書記官 賴梅琴
附錄本判決論罪科刑法條：
《刑法第277條》
傷害人之身體或健康者，處 3 年以下有期徒刑、拘役或 1 千元
以下罰金。
犯前項之罪因而致人於死者，處無期徒刑或 7 年以上有期徒刑；
致重傷者，處3 年以上10年以下有期徒刑。


司法院資訊處製作；財團法人民間司法改革基金會備份。
